【裁判字號】    99,交聲,901
【裁判日期】    990823
【裁判案由】    交管條例聲異
【裁判全文】
臺灣板橋地方法院交通事件裁定         99年度交聲字第901號
原處分機關  交通部公路總局臺北區監理所
異  議  人
即受處分人  甲○○
上列異議人即受處分人因違反道路交通管理處罰條例案件，對於
交通部公路總局臺北區監理所中華民國99年4 月1 日以北監自裁
字第裁40-C00000000號所為之處分（原舉發案號：臺北縣政府警
察局北縣警交字第C00000000號），聲明異議，本院裁定如下：
    主  文
原處分撤銷。
甲○○汽車駕駛人，駕駛汽車經測試檢定酒精濃度超過規定標準
，因而肇事致人受傷，處罰鍰新臺幣壹萬玖仟伍佰元，吊扣小型
車駕駛執照貳年，並應接受道路交通安全講習。
    理  由
一、原處分意旨略以：異議人即受處分人甲○○於民國九十八年
    五月九日晚間九時三十分許，駕駛車號５Ｇ－２０８６號自
    用小客車，在臺北縣土城市○○路○段二三九號前肇事致人
    受傷，經臺北縣政府警察局土城分局交通分隊員警測試檢定
    其吐氣所含酒精濃度，結果達每公升零點八亳克，超過標準
    ，而當場舉發，遂依道路交通管理處罰條例第三十五條第一
    項第一款、第二十四條第一項第二款規定，裁處罰鍰新臺幣
    （下同）四萬九千五百元，並吊扣駕駛執照二十四個月，施
    以道安講習。
二、本件異議人則以：伊因本件酒後駕車，業經臺灣板橋地方法
    院檢察署檢察官為緩起訴處分，且已依緩起訴處分之內容向
    國庫支付三萬元，卻又再遭原處分機關處以四萬九千五百元
    之行政罰鍰，實有違行政罰法一行為不兩罰之規定，為此聲
    明異議等語。
三、觀諸原處分對異議人之裁罰內容，乃包括「罰鍰四萬九千五
    百元」、「吊扣駕駛執照二十四個月」及「施以道路交通安
    全講習」三部分，異議人雖僅請求准予補繳逾三萬元部分（
    即一萬九千五百元）之罰鍰而聲明異議，然本件僅有一個酒
    後駕車之交通違規行為，且有關其處罰效果之罰鍰、吊扣駕
    駛執照與施以道路交通安全講習，與該交通違規行為是否存
    在均無從分離，法院審理時應先確定受處分人是否確有交通
    違規行為事實，再決定原處分機關所適用之法律有無錯誤，
    從而，受處分人於聲明異議狀雖僅記載就罰鍰部分聲明異議
    ，其餘部分並未提及，惟此與其交通違規行為是否存在既無
    從分離，法院自應予以審理，換言之，聲明異議乃屬司法救
    濟程序，由法院審查受處分人所涉之違規事實是否成立，及
    原處分所適用之法條是否正確、裁罰是否適當，對原處分失
    當時，應自為處分，就本案而言，就罰鍰、吊照及安全講習
    等處罰效果，自宜一併重新諭知（臺灣高等法院暨所屬法院
    九十八年度法律座談會第二十三號提案審查意見及研討結果
    參考），核先敘明。
四、經查：
  (一)本件異議人領有小型車職業駕駛執照，其於前揭時、地，因
    駕駛５Ｇ－２０８６號自用小客車發生車禍，致被害人葉晃
    汶受有頭部、臉部多處擦傷及右腳骨折等傷害，經警到場處
    理並施以酒精濃度測試檢驗，結果其呼氣中所含酒精濃度達
    每公升零點八毫克，顯超過規定標準而違規之事實，為異議
    人自承不諱，且異議人因本次酒後駕車行為，同時觸犯刑法
    第一百八十五條之三之公共危險罪，經臺北縣政府警察局土
    城分局報請臺灣板橋地方法院檢察署檢察官偵查後，經該署
    檢察官於九十八年六月十五日以九十八年度偵字第一三四七
    三號為緩起訴處分，緩起訴期間為一年，並應向國庫支付三
    萬元在案，復經臺灣高等法院檢察署檢察長於九十八年七月
    二十一日以九十八年度上職議字第八一０一號駁回再議而確
    定，且異議人已於九十九年三月二十四日履行前揭捐款完畢
    ，嗣緩起訴期間於九十九年七月二十日屆滿，其緩起訴處分
    未經撤銷乙節，業經本院依職權調取臺灣板橋地方法院檢察
    署檢察九十八年度偵字第一三四七三號卷宗核閱無訛，另有
    臺灣板橋地方法院檢察署自行收納款項收據及臺灣高等法院
    被告前案紀錄表各一份在卷可考，堪予認定。
  (二)按汽車駕駛人，駕駛汽車經測試檢定有酒精濃度超過標準，
    因而肇事致人受傷者，處一萬五千元以上六萬元以下罰鍰，
    並當場移置保管該汽車，吊扣其駕駛執照二年，且應接受道
    路交通安全講習，道路交通管理處罰條例第三十五條第一項
    第一款、第二十四條第一項第二款固有明定。惟行政罰法第
    二十六條復規定：「一行為同時觸犯刑事法律及違反行政法
    上義務規定者，依刑事法律處罰之。但其行為應處以其他種
    類行政罰或得沒入之物而未經法院宣告沒收者，亦得裁處之
    （第一項）。前項行為如經不起訴處分或為無罪、免訴、不
    受理、不付審理之裁判確定者，得依違反行政法上義務規定
    裁處之（第二項）」，即所謂一事不二罰原則，探究其立法
    目的，無非以一行為同時觸犯刑事法律及違反行政法上義務
    規定時，由於刑罰與行政罰同屬不法行為之制裁，而刑罰之
    懲罰作用較強，依刑事法律處罰即足資警惕，實無一事二罰
    再處行政罰之必要，且刑事法律處罰，由法院依法定程序為
    之，較符合正當法律程序，應予優先適用，但罰鍰以外之沒
    入或其他種類行政罰，因兼具維護公共秩序之作用，為達行
    政目的，行政機關仍得併予裁處。故汽車駕駛人酒後駕車時
    ，如同時觸犯刑法第一百八十五條之三公共危險罪者，道路
    交通主管機關除仍得依上開行政罰法第二十六條第一項但書
    規定，處以其他種類行政罰外，關於行政罰鍰部分，即應依
    行政罰法第二十六條、道路交通管理處罰條例第十條等規定
    ，移送地方法院檢察署處理，且除非有行政罰法第二十六條
    第二項所定不起訴等事由，不得再予裁處行為人罰鍰。
  (三)又按行政罰法第二十六條第二項雖僅規定「經不起訴處分或
    為無罪、免訴、不受理、不付審理」之裁判確定者，始得依
    違反行政法上義務規定裁處，並不包括緩起訴處分在內，然
    緩起訴處分期滿且未經撤銷時，與不起訴處分之法律效果相
    同，此觀諸刑事訴訟法第二百六十條之規定即明。是以緩起
    訴處分期滿後，行為人已終局免於刑事追訴，行政機關固得
    補為裁罰，惟此時行為人若已履行檢察官為緩起訴處分時命
    為捐款之命令，此等命令名義上雖非刑罰，但仍屬一種特殊
    之處遇措施，造成被告之財產減少與義務增加，性質上仍屬
    干預人民自由之處分，與刑事制裁無異，故檢察官為緩起訴
    處分並命行為人向公益團體捐款者，其捐款解釋上亦屬道路
    交通管理處罰條例第三十五條第八項所規定之罰金，如行為
    人所支付之緩起訴捐款數額，未達道路交通管理處罰條例第
    九十二條第四項所訂最低罰鍰基準規定者，即仍應依該條例
    第三十五條第八項之規定，裁罰補繳不足最低罰鍰之部分，
    始為適法（臺灣高等法院暨所屬法院九十七年法律座談會刑
    事類提案第三十九號研討結果參考）。
  (四)異議人本次駕駛汽車經測得之呼氣中酒精濃度為每公升零點
    八毫克，依違反道路交通管理事件統一裁罰基準及處理細則
    所示之裁罰基準，應予罰鍰四萬九千五百元，惟異議人亦已
    依緩起訴處分之命令而支付三萬元，復如前述，則揆諸前揭
    說明，原處分機關雖得援引行政罰法第二十六條第二項之規
    定科處罰鍰，惟仍應受道路交通管理處罰條例第三十五條第
    八項之限制，以裁決異議人繳納不足最低罰鍰之部分即一萬
    九千五百元為限。原處分機關未查，仍據道路交通管理處罰
    條例第三十五條第一項第一款之規定，裁處異議人罰鍰四萬
    九千五百元，於法即有未合。又按原處分裁處吊扣駕駛執照
    二十四個月及施以道路交通安全講習部分，核與徒刑之目的
    不同、種類殊異，乃為達維護用路權人生命、身體安全之裁
    罰性不利處分，依行政罰法第二十六條但書之規定，雖得裁
    處之，惟原處分既有如前所述之違誤，異議人據此聲明異議
    ，為有理由，揆諸首揭說明，即應由本院將原處分全部撤銷
    ，並自為裁罰如主文第二項所示，以期適法。
據上論斷，應依道路交通管理處罰條例第八十七條第二項，道路
交通案件處理辦法第二十條前段，裁定如主文。
中    華    民    國    99    年    8     月    23    日
                  交通法庭  法  官  劉元斐
上列正本證明與原本無異。
如不服本裁定，應於裁定送達後五日內敘明抗告理由，向本院提
出抗告狀。
                            書記官  高建華
中    華    民    國    99    年    8     月    23    日

司法院資訊處製作；財團法人民間司法改革基金會備份。
